【裁判字號】    89,訴,2236
【裁判日期】    890801
【裁判案由】    協同辨理移轉登記
【裁判全文】
臺灣臺中地方法院民事判決              八十九年度訴字第二二三六號
    原      告  甲○○
    訴訟代理人  張昱裕律師
    被      告  己○○        .
                庚○○        .
                丁○○        .
                丙○○        .
                戊○○        .
  兼右五人共同
    訴訟代理人  乙○○        .
右當事人間請求共同辦理所有權移轉登記事件，本院判決如左：
    主      文
被告應將坐落台中縣大甲鎮○○○段九張犁小段第四一九之九地號土地如附圖所示Ａ
部分０．一三六七公頃所有權移轉登記予原告。
訴訟費用由被告負擔。
    事      實
甲、原告方面：
一、聲明：求為判決如主文所示。
二、陳述：
（一）原告甲○○與訴外人洪安、洪阿琳為洪發所生，被告乙○○等六人則為原告之
      兄洪阿琳之子，與原告甲○○為叔姪關係。坐落台中縣大甲鎮○○○段九張犁
      小段第四一九之一、四一九之九、四二一之二、四五０地號等土地係原告父親
      洪發生前所租耕，民國（下同）四十二年間因耕地放領而取得土地所有權，於
      六十年洪發乃將其產業俱各作三份均分，由原告等三兄弟依序拈鬮，約定拈鬮
      為定，照鬮管業，父子四人並立下分鬮證書，依拈鬮結果，原告拈得路北田第
      二坵（即附圖第四一九之九號土地內所示Ａ部分）及路南第二、三坵（即附圖
      第四二一地號土地內所示Ｂ部分），由於原告分得之第四一九之九及第四二一
      地號土地，洪阿琳及洪安於四十五年已申請分耕取得預告登記，故分鬮證書後
      註有「如分割或變更移動一切費用三房均分」、「印章及權狀即時付出，不得
      刁難」之記載，且為保障原告取得四一九之九及四二一地號上應分得土地之權
      利，大房洪安二房洪阿琳乃於簽立分鬮書之同時書立覺書予原告收執，保證「
      洪安名義九張犁段四二一之一地號面積０點００二七甲及四二一地號面積０點
      八六一八甲、洪阿琳名義九張犁段四一九之九地號面積０點六八四甲，右揭地
      號面積係吾兄弟二人名義三房秋琳無名義，此次兄弟分家，該地作為三房均分
      ，如日後該土地移動變更之時，吾兄弟二人願意即時提出權狀及印章交付三房
      秋琳，以便手續移動，斷不敢刁難：：：：：」，是依覺書所載系爭土地原告
      除有管業權利外，尚享有請求分割及移轉登記之權利，日後分割時，洪安及洪
      阿琳亦有協同辦理移轉登記以使原告取得土地權利之義務。
（二）於六十二年九月二日農業發展條例公布，禁止農地分割及移轉共有，系爭四一
      九之九地號土地地目為田係屬農地，礙於前揭法律之限制，原告因此無法請求
      洪安及洪阿琳辦理土地之分割及移轉共有。六十三年一月二十六日洪發逝世，
      四一九之九及四二一地號土地乃因法律之限制無法辦理移轉登記，致原告依分
      鬮證書所應取得之權利未獲保障，為此洪安、洪阿琳及原告兄第三人乃於六十
      三年六月十九日就分耕產業書立切結書，同意依照六十年十一月二十九日所訂
      立之分鬮證書，三人應分得之土地因而發生分割產權變更情事，所需一切費用
      概由三人平均分擔及辦理產權變更如需三人之印章，應無條件提供，再次確認
      原告之分割請求權及所有權移轉登記請求權，嗣洪阿琳於六十四年六月十五日
      去世，由其子即被告乙○○、己○○、庚○○、丁○○、丙○○、戊○○等六
      人共同繼承洪阿琳之債權債務，包括系爭第四一九之九號土地，被告竟否認原
      告之權利，原告曾於八十一年間提起確認訴訟，而本院以八十一年度訴字第一
      二七一號民事判決確認「原告就被告乙○○、己○○、庚○○、丁○○、丙○○、戊○○等六人，所共有坐落台中縣大甲鎮○○○段九張犁小段四一九之九
      田地面積０點四０二一公頃內，如附圖所示Ａ部分面積０點一三六七公頃之土
      地有佔有、使用收益、管理之權及分割請求權、所有求移轉登記請求權存在」
      。嗣於八十九年一月二十六日農業發展條例修正公布，業已廢止農地不得分割
      及移轉之限制，原告本於前開確定判決所確認之法律關係，自得請求被告等六
      人履行其父洪阿琳生前與原告所訂立之契約，即將系爭第四一九之九地號土地
      如附圖所示Ａ部分０．一三六七公頃移轉登記為原告所有。
三、證據：提出臺灣臺中地方法院八十一年度訴字第一二七一號民事判決影本一份、
    土地登記謄本一份為證。
乙、被告方面：
一、聲明：請求判決駁回原告之訴。
二、陳述：對於鈞院八十一年度訴字一二七一號判決結果沒有意見，惟希望能於日後
    辦理分割共有物時，一併辦理移轉登記。
    理      由
一、本件原告起訴主張兩造為叔姪關係，緣坐落台中縣大甲鎮○○○段九張犁小段第
    四一九之九地號土地如附圖所示Ａ部分（下稱系爭土地），係原告與被告之父親
    洪阿琳依拈鬮結果所拈得，惟系爭土地洪阿琳於四十五年已申請分耕取得預告登
    記，故洪阿琳為保障原告分得系爭土地之權利，乃簽立分鬮書及覺書予原告收執
    ，保證系爭土地日後得移動變更之時願意即時提出權狀及印章交付原告以便辦理
    。農業發展條例於六十二年九月二日公布，禁止農地分割及移轉共有，系爭四一
    九之九地號土地地目為田係屬農地，礙於前揭法律之限制，原告仍無法請求洪阿
    琳辦理土地之分割及移轉共有，六十三年一月二十六日洪發逝世後，原告與洪阿
    琳乃於六十三年六月十九日就分耕產業書立切結書，同意依照之前所訂立之分鬮
    證書辦理分割，再次確認原告之分割請求權及所有權移轉登記請求權，嗣洪阿琳
    於六十四年六月十五日去世，由其子即被告乙○○、己○○、庚○○、丁○○、
    丙○○、戊○○等六人共同繼承洪阿琳之財產包括系爭土地，被告竟否認原告之
    權利，原告乃於八十一年間提起確認訴訟，而本院以八十一年度訴字第一二七一
    號民事判決確認「原告就被告乙○○、己○○、庚○○、丁○○、丙○○、戊○○等六人，所共有坐落台中縣大甲鎮○○○段九張犁小段四一九之九田地面積０
    點四０二一公頃內，如附圖所示Ａ部分面積０點一三六七公頃之土地有佔有、使
    用收益、管理之權及分割請求權、所有求移轉登記請求權存在」。嗣於八十九年
    一月二十六日農業發展條例修正公布，業已廢止農地不得分割及移轉之限制，原
    告本於前開確定判決所確認之法律關係，訴請判決如聲明。被告則以待日後辦理
    共有物分割時，始配合辦理所有權移轉登記等語為抗辯。
二、原告主張上開事實業據提出本院八十一年度訴字第一二七一號民事判決及系爭土
    地登記謄本為證，且為被告所不否認。系爭土地地目為田，現為特定農業區農牧
    用地，有原告提出之土地登記謄本在卷可稽，原依舊農業發展條例第三十條第一
    項規定，禁止農地分割及移轉為共有，惟農業發展條例業於八十九年一月二十六
    日修正公布，廢止此項限制。而依本院八十一年度訴字第一二七一號民事判決亦
    認定依原告與洪阿琳所立之分鬮証書、覺書系爭土地係分給原告無訛，僅因系爭
    土地地目為田，礙於農地禁止分割之規定，暫時無法請求被告為所有權移轉登記
    ，現行農業發展條例關於私有農地不得分割或移轉為共有之限制已刪除，原告自
    得請求被告將系爭土地移轉登記予原告，至於被告主張欲於辦理共有物分割時再
    一併辦理移轉登記等語，於法律上被告並無任何權利作此主張，是被告所辯自無
    可採，自堪認原告之主張為真實。
三、綜上所述，原告依分鬮證書、覺書、切結書之約定、繼承關係及本院八十一年度
    訴字第一二一七號民事確定判決，自得請求被告將系爭土地移轉登記予原告。從
    而原告請求被告應將坐落台中縣大甲鎮○○○段九張犁小段第四一九之九地號土
    地如附圖所示Ａ部分０．一三六七公頃移轉登記予原告，為有理由，應予准許。
四、據上論結，本件原告之訴為有理由，依民事訴訟法第七十八條、第八十五條第一
    項前段，判決如主文。
中      華      民      國    八十九    年      八      月      卅一    日
                                臺灣臺中地方法院民事第一庭
~B法   官  廖穗蓁
右正本證明與原本無異。
如不服本判決，應於判決送達後二十日內，向本院提出上訴狀。
中      華      民      國    八十九    年      八      月      卅一
日
~B書記官  李憲惠


司法院資訊處製作；財團法人民間司法改革基金會備份。
